【裁判字號】    95,建,13
【裁判日期】    950804
【裁判案由】    損害賠償
【裁判全文】
臺灣臺中地方法院民事判決  95年度建字第13號
原      告  丙○○
被      告  丁○○
            戊○○
兼上一人之  乙○○
特別代理人
被      告  甲○○
訴訟代理人  簡承佑律師
當事人間損害賠償事件，本院於95年7月21日言詞辯論終結，判
決如下：
    主    文
原告之訴及假執行之聲請均駁回。
訴訟費用由原告負擔。
    事實及理由
壹、程序部分：
一、本件被告戊○○現仍臥病在床，無意識及行為能力，有行政
    院衛生署台中醫院民國93年1月13日中醫歷字第0920010418
    號函附本院92年度建字第81號卷可憑，則被告戊○○顯無訴
    訟能力甚明。且被告戊○○未經本院宣告為禁治產人，有本
    院民事庭查詢簡覆表一份附卷可佐。是本院依被告戊○○親
    屬乙○○之聲請，選任被告戊○○之配偶乙○○為被告戊○○之特別代理人。
二、訴訟代理人，應於最初為訴訟行為時，提出委任書。但由當
    事人以言詞委任，經法院書記官記明筆錄，或經法院、審判
    長依法選任者，不在此限。民事訴訟法第69條定有明文。本
    件原告於起訴狀及補正狀均載明訴訟代理人葉涵德律師，然
    未提出委任書，經本院函詢葉涵德律師於本件訴訟有無接受
    原告之委任一事，經葉涵德律師以95年3月16日 (95)萬德字
    第008號函文表示，未受原告委任處理本件損害賠償等事件
    ，是以，本件訴訟原告並無委任訴訟代理人之行為。
三、按訴狀送達後，原告不得將原訴變更或追加他訴；但擴張或
    減縮應受判決事項之聲明者，不在此限；民事訴訟法第255
    條第1項第3款定有明文。本件原告起訴主張被告應給付原告
    新台幣 (下同)10,685,477 元及自起訴狀繕本送達翌日起至
    清償日止之法定遲延利息，嗣於95年3月15日補正請求被告
    應給付原告12,617,877元及自起訴狀繕本送達翌日起之法定
    遲延利息，並已繳付裁判費，再於95年7月21日言詞辯論程
    序，當庭擴張請求被告應給付原告23,830,154元及自起訴狀
    繕本送達翌日起至清償日止之法定遲延利息，核均係擴張應
    受判決事項之聲明，依首揭規定，自應准許之，合先敘明。
貳、實體部分：
一、原告主張：原告就台中市○○街95巷5號丙○○自用住宅五
    樓新建工程（下稱系爭工程），委託被告丁○○為建築師負
    責監造。並與被告乙○○為負責人之統賀建設公司及被告戊○○簽於民國 (下同)82 年6月2日簽訂工程合約，由渠等承
    作系爭工程，原訂工程期間自82年7月1日開工，至83年2月
    10日完工交屋。被告戊○○未如期完工，遂於83年12月13
    日與被告甲○○簽立工程合約書，負責施作整棟樓房內廢棄
    物清除丟棄、各樓層地面磨石子地面施工、屋頂地面防水施
    工等工程。因被告黃敏雄、甲○○均因故意或過失未按圖施
    工、僅結構完成、未如期完工，而被告丁○○則未盡監造責
    任，致系爭工程未通過政府主管機關檢驗合格、未發給使用
    執照，無法接通水電等重大瑕疵，而無法居住。按民法第49
    9條、第500條之規定，承攬人對工作為建築物或其土地上之
    工作物，定作人之瑕疵請求權，自工作物交付後5年，故意
    不告知其工作物之瑕疵者，延長為10年。自不因被告已交付
    工作物及不知工作物重大瑕疵而免責，原告爰依承攬及侵權
    行為法律關係，請求損害賠償，並聲明：被告等應連帶給付
    原告23,830,154元及自起訴狀繕本送達翌日起至清償日止之
    按年息百分之5計算之利息；願陳明供擔保，請准宣告假執
    行。
二、被告被告戊○○特別代理人則以本件與92年建字第81號相同
    ，系爭工程原告與戊○○於83年12月17日已點交、切結。被
    告乙○○則以與原告無任何合約關係、統賀建設公司也未與
    原告簽立任何工程契約。被告丁○○則以與原告間簽訂任何
    契約，原告主張之請求亦已罹於時效。被告甲○○以承作內
    容與使用執照審核無關，且請求已罹於請求權時效等語，資
    為抗辯，並均聲明：請求駁回原告之訴；如受不利判決，願
    供擔保，請准宣告免為假執行。
三、系爭工程為鋼筋混泥土造五層樓建築物，於92年11月25日經
    本院92年度建字第81號損害賠償案件審理時履勘時，系爭房
    屋之結構體已完成、內牆未粉刷之事實，為兩造所不否認，
    惟原告請求系爭工程之損害賠償，為被告所否認，並以前詞
    置辯，是本件爭執要點厥為：(一)原告對被告丁○○、乙○○有無承攬契約及損害賠償請求權？(二)原告對被告甲○○
    主張之工作物瑕疵及侵權行為損害賠償請求權，是否已罹於
    時效而消滅？(三)原告對被告戊○○主張之損害賠償請求權
    ，是否已罹於時效而消滅？經查：
（一）原告主張與被告乙○○所負責之統賀建設公司及被告丁○○間就系爭工程曾簽訂契約等語，雖提出工程合約一紙為
      憑，然為被告乙○○及丁○○所否認，且觀諸上開工程合
      約之契約當事人方面，業主即定作人為原告，承造人即承
      攬人為戊○○，該工程合約並無被告丁○○、乙○○或乙○○所負責之統賀建設公司之簽署，原告僅以持有統賀建
      設公司之名片及上開工程合約之施工總則第三條載明：發
      現圖說錯誤、遺漏或與工地實不符，或有疑問時，乙方應
      即報甲方裁決，此項須得甲方副總經理級以上人員及建築
      師書面核准裁決不得擅自更改等字樣，即謂伊與具建築師
      資格之被告丁○○間有工程合約關係，然上開施工總則係
      依附於原告與戊○○於82年6月2日簽訂之工程合約，是以
      該施工總則所規範之對象亦僅工程合約之當事人即原告與
      戊○○，縱令被告丁○○雖曾為系爭建物之建築師，亦無
      法執該施工總則內載有『建築師』一詞，即謂原告與被告
      間有委任設計監造契約存在，原告主張伊與被告乙○○、
      丁○○及統賀建設公司間有承攬關係存在云云，既未舉證
      以實其說，主張依系爭建物長期無法完工取得使用執照一
      事，主張被告乙○○及丁○○應負承攬契約瑕疵及民事損
      害賠償責任，洵屬無據，應予駁回。
（二）原告復主張與被告甲○○間於83年12月13日就系爭建物原
      承包商未能完工之部分簽立工程合約書，被告甲○○亦未
      完工，且自84年3月6日取得最後一筆工程款後，即不再繼
      續施工等情，業據提出工程合約書一紙為證，被告訴訟代
      理人對於被告甲○○與原告間於83年12月13日曾簽立工程
      合約一事並不否認，惟以依契約內容被告甲○○之承包範
      圍僅整棟樓房內廢物清除、各樓層地面磨石子施工及屋頂
      地面防水施工等系爭建物施工完成後之雜項工作，與系爭
      建物得否領取使用執照及有無按圖施工無涉等語置辯，查
      上開原告與被告甲○○間之工程合約，被告依約應履行之
      承攬工作，與本件建物迄今尚未取得使用執照一事，有無
      因果關係，尚難率爾認定，又被告甲○○是否已依約完成
      原告所交付之工作，且所完成之工作物屬有瑕疵或其瑕疵
      已重大致不能達使用之目的，依該建物前案履勘時所記載
      之狀況及原告提出之現場照片，亦難確認。然縱認原告所
      述屬實，按承攬契約之損害賠償請求權及解約權，依民法
      第500條、第495條之規定為10年，而侵權行為所生之損害
      賠償請求權，依民法第197條之規定，自請求權人知有損
      害及賠償義務人時起，2年間不行使而消滅；本件原告主
      張對被告甲○○之承攬契約損害賠償請求權或解約權及侵
      權行為損害賠償請求權，依原告所述與被告甲○○於83年
      12月13日所簽訂之工程合約，被告甲○○最後施工日期即
      最後一次領款日即84年3月6日起，即不曾再施作任何工事
      等語，至原告提起本件訴訟即95年2月13日止已逾10年，
      則本件承攬契約之解約、瑕疵損害賠償請求權之10年時效
      及侵權行為損害賠償請求權之2年時效，均因原告遲至95
      年2月13日始對被告甲○○提起本件承攬瑕疵及侵權行為
      損害賠償之訴，則本件原告之請求，均已罹於10年及2年
      之請求權時效，是以被告甲○○抗辯原告之請求權已罹於
      時效等語，於法有據。
（三）(1)訴訟標的之法律關係，於確定之終局決中經裁判者，當
      事人應受其既判力之拘束，於他訴訟不得再以該確定判決
      言詞辯論終結前，所提出或得提出而未提出之攻擊防禦方
      法，為與該確定判決意旨相反之主張（最高法院74年度台
      上字第1279號判決參照），是確定判決之既判力，固以訴
      訟標的經表現於主文判斷之事項為限，判決理由並無既判
      力。但法院於判決理由中，就訴訟標的以外當事人主張之
      重要爭點，本於當事人辯論之結果，已為判斷時，其對此
      重要爭點所為之判斷，除有顯然違背法令之情形，應解為
      在同一當事人就該重要爭點所提起之訴訟中，法院及當事
      人就該已經法院判斷之重要爭點法律關係，皆不得任作相
      反之判斷或主張，始符民事訴訟之誠信原則（最高法院73
      年度台上字第4062號判例參照）。又按所謂「爭點效」理
      論，係基於民事訴訟法上誠信原則，認為如法院於判決理
      由中除訴訟標的外，關於當事人主張之重要爭點，已本於
      當事人辯論之結果為判斷時，對此重要爭點所為之判斷，
      雖無民事訴訟法第四百條規定之既判力，然除有顯然違背
      法令或當事人已提出新訴訟資料，足以推翻原判斷之情形
      外，應解為在同一當事人就該已經法院判斷之重要爭點之
      法律關係，不得作相反之主張或判斷（最高法院91年度台
      上字第790號判決參照），故「爭點效」理論中之重要爭
      點，乃指應由當事人主張之事實及認定該事實所需之證據
      資料者而言。
      (2)本件原告主張與被告戊○○間工程合約約定之系爭建物
      ，迄今尚未完成施工，且未取得使用執行等情，業已提出
      系爭工程合約書，且為被告戊○○之特定代理人所不爭執
      ，惟以上開工程契約業經兩造於83年12月17日終止契約，
      並將工作物現狀點交原告，均於另案92年度建字第81號陳
      明在卷等語置辯，原告雖主張被告戊○○未依約施工，不
      得主張已點交，並否認點交證書之真正，惟原告是否於83
      年12月17日同意終止與被告戊○○間之系爭承攬契約，並
      釐清該契約所生之權利義務，業經本院92年度建字第81號
      判決確定原告對被告戊○○無承攬契約之瑕疵損害賠償及
      請求修補或解除契約之權確定在案，而前開事件中，原告
      與被告戊○○間就系爭承攬契約有無簽署點交證書及切結
      書，厥為最主要之爭點，經兩造於該事件辯論並互為舉證
      後，法院於判決理由中認定：被告戊○○之特別代理人提
      之點交證書及切結書，再佐以原告於臺灣臺中地方法院檢
      察署89年度他字第2934號偵查時，所提出被告於83年12
      月17日簽收原告返還面額二百萬元工程保證本票之收據影
      本及83年12月13日原告將系爭房屋後續工程交予甲○○繼
      續施作之工程合約書影本，除確認上開點交證書及切結書
      為原告簽署外，並認定原告與被告戊○○系爭工程承攬合
      約業已同意終止，並將工作物現狀點交原告，此有本院調
      閱之該事件卷宗及內附之判決書可稽。而兩造間就系爭工
      程契約是否業已點交切結而終止承攬關係，純屬事實認定
      ，前揭確定判決關於此一重要爭點之判斷，顯無違背法令
      之情事。則本件原告復主張未曾簽署上開點交證書，顯無
      可採信。
      (3)本件原告與被告戊○○間之承攬契約既已終止，且依雙
      方點交證書載明：「甲方終止承攬契約，甲方並已將收自
      乙方之本票金額新台幣貳佰萬元乙紙退還予乙方。乙方即
      日將置於上開工地之一切材料無償交予甲方請他人繼續施
      作，及交付甲方工程拋棄書乙份，並將右工地建築物依施
      工現狀點交予甲方管業無誤。此後甲乙雙方權利義務完全
      釐清，乙方不得干涉甲方之後續施工事宜，甲方不得再對
      乙方有所請求或干擾。甲方接收人丙○○乙方點交人戊○○」等字樣。本件兩造間之既已合意終止，原告並已受領
      該工作物，除釐清雙方關係，並言明不再對被告戊○○有
      所請求，實難認原告對被告戊○○有何侵權行為損害賠償
      請求權，且自雙方於83年12月17日終止契約點交系爭工作
      物起，至95年2月13日原告提起本件訴訟止，已逾11年，
      復業經被告戊○○之特別代理人抗辯已逾時效，則原告主
      張之侵權行為損害賠償請求權，顯已逾2年之請求權時效
      ，是以，原告依民法第184條請求被告戊○○損害賠償，
      即無理由，應予駁回。至於原告雖復主張依民法第495條
      、第499條及第500條，本於承攬契約對於系爭工程被告戊○○未按圖按圖施工、未經主管機關檢驗合格並發給使用
      執照，無法接水通電，無法居住等情，主張瑕疵擔保損害
      賠償請求權及解約權，然該同一原因事實，原告本於承攬
      關係，依民法第495條第1項之規定，曾訴請被告賠償損害
      ，經本院92年度建字第81號判決原告敗訴確定在案，業經
      本院依職權調閱無訛，按訴訟法上所謂一事不再理之原則
      乃指同一事件已有確定之終局判決者而言。其所謂同一事
      件，必同一當事人就同一法律關係而為同一之請求，若此
      三者有一不同，即不得謂為同一事件，自不受確定判決之
      拘束，最高法院19年上字第278號著有判例。
      本件原告對被告戊○○，基於原因事實同一，依承攬關係
      請求損害賠償，自有一事不再理原則之適用，是以，原告
      對被告戊○○另依承攬關係請求瑕疵損害賠償及解約權，
      應認此部分起訴不合法，併此敘明。
四、綜上所述，本件原告對被告丁○○、乙○○、戊○○及甲○○間之請求，或無法律上原因，或已罹於請求權時效，或業
    經前案判決確定在案，均無理由，已詳述如前，應予駁回，
    原告受敗訴判決，其假執行之聲請即失所依據，應併予駁回
    。又本案事證已臻明確，原告其餘主張陳述及所提之證據，
    均毋庸再予審酌，亦附此敘明。
五、訴訟費用負擔之依據：民事訴訟法第78條。
中    華    民    國    95    年    8    月     4    日
                  民事第三庭    法  官  林靜芬
正本係照原本作成。
如對本判決上訴，須於判決送達後20日內向本院提出上訴狀。
中    華    民    國    95    年    8    月     4    日
                                書記官


司法院資訊處製作；財團法人民間司法改革基金會備份。
